【裁判字號】    95,訴,2077
【裁判日期】    951130
【裁判案由】    勞保
【裁判全文】
臺北高等行政法院判決
                                     95年度訴字第02077號
                              .
原      告  甲○○
訴訟代理人  丁○○○
被      告  勞工保險局
代  表  人  乙○○（總經理）
訴訟代理人  丙○○兼送達代收.
            戊○○
上列當事人間因勞工保險條例事件，原告不服行政院勞工委員會
中華民國94年4 月14日勞訴字第0950004417號訴願決定，提起行
政訴訟。本院判決如下：
    主  文
原告之訴駁回。
訴訟費用由原告負擔。
    事  實
一、事實概要：緣原告以日揚機械工程有限公司為投保單位，加
    入勞工保險為被保險人。原告以其頭部外傷併顱內出血、右
    側鎖骨骨折、第4 及第5 頸椎間盤突出症致殘，於民國（下
    同）94年8 月12日檢據向被告申請殘廢給付。經被告以原告
    之症狀經綜合審定符合勞工保險殘廢給付標準表第9 障害項
    目第13殘廢等級，乃於94年10月7 日以保給殘字第09403102
    5829號核定通知書（下稱原處分）核定按該等級發給60日殘
    廢給付。原告不服，向勞工保險監理委員會（下稱勞保監理
    會）申請審議，經該會以94年12月29日94保監審字第3487號
    審定書駁回後，原告提起訴願，亦遭駁回，遂提起本件行政
    訴訟。
二、兩造聲明：（原告未於言詞辯論期日到場，聲明及陳述依其
    起訴狀記載及準備程序之陳述。）
  (一)原告聲明求為判決：
    1.訴願決定、審議審定及原處分不利原告部分均撤銷。
    2.被告應作成核付原告殘廢給付新臺幣（下同）532,000元
      之行政處分。
  (二)被告聲明求為判決：駁回原告之訴。
三、兩造之主張：
甲、原告主張之理由：
一、原告因頭部外傷併顱內出血、右側鎖骨骨折、第4 及第5 頸
    椎間盤突出症致殘，於國軍臺中總醫院附設民眾診療服務處
    （以下簡稱國軍臺中總醫院）94年7 月12日出具同日審定成
    殘之殘廢診斷書載略以「．．．肌力程度：右側上肢4 分、
    下肢4 分；行動能力：需扶杖行走；工作能力：終身僅可從
    事輕便工作。」有該診斷書附原處分卷可稽。而且原告已成
    肢障，有身心障礙手冊影本可證。
二、原告於事故發生之前，原本身手靈活，對於公司內之所有機
    械操作及工作，皆可參與現場操作所有工程。但自從事故後
    ，原告之手腳變得笨拙，且又需持杖，對於工作現場的作業
    完全使不上力，只能待在辦公室內做一些如接聽電話的輕微
    工作。原告顯然已符合勞工保險殘廢給付標準表第8 障害項
    目：中樞神經系統機能遺存顯著障害終身只能從事輕便工作
    者，為第7殘廢等級，給付標準440日。
三、惟原處分及訴願決定均置上情於不顧，徒以審查核定權在被
    告，且被告及勞保監理會之特約醫院僅片面判讀原告之殘廢
    症狀，昧於事實，而僅核定原告60日之殘廢給付。
乙、被告主張之理由：
一、原告以因頭部外傷併顱內出血、右側鎖骨骨折、第4 及第5
    頸椎間盤突出症致殘，於94年8 月12日申請殘廢給付，並檢
    送國軍臺中總醫院94年7 月12日出具同日審定成殘之殘廢診
    斷書為證，該診斷書載略，肌力程度：右側上肢4 分、下肢
    4 分；行動能力：需扶杖行走；工作能力：終身僅可從事輕
    便工作。經被告調取原告就診之病歷連同前開資料送請告特
    約專科醫師審查，審查意見︰「頭部外傷、顱內出血、右側
    鎖骨骨折、第4 及第5 頸椎間盤突出症，經治療遺存右側上
    下肢輕度無力，肌力為4 ，本件日常生活可自理，病情病歷
    紀錄病況尚屬輕度，目前病況適用13等級。」據此，被告乃
    核定按第13等級發給60日殘廢給付。
二、勞工保險條例第53條之附表即勞工保險殘廢給付標準表，其
    立法之結構原係以「身體障害之狀態」即所遺障害之程度為
    評價且為殘廢等級區分之基準，於精神、神經障害，且須將
    症狀及永久喪失勞動能力與影響其日常生活活動或社會生活
    活動之狀況及需他人扶助之情形綜合衡量。查本件被告將原
    告所送申請書件、殘廢診斷書及病歷影本資料送被告特約專
    科醫師審查，審查意見如前述。原告不服被告之核定，向勞
    保監理會申請審議，亦經該會特約專科醫師審查，審查意見
    ︰「甲○○君所患頭部外傷、顱內出血、右側鎖骨骨折、第
    4 及第5 頸椎間盤突出症，治療後右側上下肢輕度無力，肌
    力為4 ，日常生活可自理，依病歷所載病況尚屬輕度，符合
    第9 項13等級。」據上，本件既經勞保監理會及被告兩位特
    約專科醫師審查咸認原告日常生活可自理（殘廢診斷書亦載
    ：起臥正常、可自行進食、大小便可自理、沐浴更衣可自理
    ），符合第9 項13等級。被告核定原告所患符合勞工保險殘
    廢給付標準表第9 障害項目第13殘廢等級，要屬當然。
三、按「行政機關應依職權調查證據，不受當事人主張之拘束，
    對當事人有利及不利事項一律注意。」、「行政機關得選定
    適當之人為鑑定。」亦為行政程序法第36條及第41條第1 項
    規定。可知法令明文規定被告為審核保險給付，得調查有關
    之文件，並得通知出具診斷書之醫院檢送病歷，送請具有專
    業知識之第三人即特約專科醫師，於行政程序中陳述關於醫
    學上之意見，以為審核之參據，此項鑑定意見之審核，要屬
    被告之法定職權。易言之，原告申請保險給付時，所檢據醫
    療院所出具之診斷證明書，僅係其申領保險給付之必備要件
    ；惟被告審核是否符合給付標準時，要非僅以該診斷證明書
    為唯一參據，此觀前揭法條規定自明，原告之見，顯然誤解
    法令所致。
    理  由
壹、程序方面：
一、本件原告經合法通知，無正當理由而未於言詞辯論期日到場
    ，核無行政訴訟法第218 條、民事訴訟法第386 條各款所列
     情形，爰依被告之聲請，由其一造辯論而為判決。
二、本件原告起訴後，被告之代表人已由史哲變更為蔡吉安再變
    更為乙○○，茲各由新任代表人具狀聲明承受訴訟，核無不
    合，應予准許，先為明。
貳、實體方面：
一、按「被保險人因普通傷害或罹患普通疾病，經治療終止後，
    如身體遺存障害，適合殘廢給付標準表規定之項目，並經保
    險人自設或特約醫院診斷為永久殘廢者，得按其平均月投保
    薪資，依同表規定之殘廢等級及給付標準，1 次請領殘廢補
    助費，．．．。被保險人領取普通傷病給付期滿，或其所患
    普通傷病經治療1 年以上尚未痊癒，如身體遺存障害，適合
    殘廢給付標準規定之項目，並經保險人自設或特約醫院診斷
    為永不能復原者，得比照前項規定辦理。」勞工保險條例第
    53條定有明文。又依勞工保險殘廢給付標準表「精神、神經
    障害」障害系列第8 障害項目「中樞神經系統機能遺存顯著
    障害，終身祇能從事輕便工作者。」為第7 等級殘廢，給付
    標準440 日；第9 障害項目「神經系統之病變，由醫學上可
    證明局部遺存頑固神經症狀者。」為第13等級殘廢，給付標
    準60日。該障害系列附註1 規定「精神、神經障害等級」之
    審定基本原則為：綜合其病灶症狀，對於永久喪失勞動能力
    與影響日常生活或社會生活活動狀態及需他人扶助之情況定
    其等級。於審定時，須有精神科、神經科、神經外科等專門
    醫師診斷證明資料為依據。．．．(五)因中度精神、神經障害
    ，精神及身體之勞動能力較一般顯明低下者：適用第7 級。
    (六)通常無礙勞動，但在醫學上可證明其精神、神經遺有障害
    者：適用第13級。右述之中樞神經系統障害，例如無知覺障
    害之錐體路及錐體外路症狀之輕度麻痺，依腦注氣造影檢查
    始可證明之輕度腦萎縮、腦波異常等屬之，此等症狀須據專
    門醫師檢查、診斷之結果審定之。另按「．．．診斷書之內
    容，係由醫師依病人病情或依該病人之病歷據實填載，而非
    依病人要求內容出具，至於該診斷書所載之病情，是否符合
    殘障給付標準，係由該殘障給付主管機關逕依權責認定。」
    亦有行政院衛生署89年3 月17日衛署醫字第89013119號函釋
    可資參照。核上開函釋與勞工保險條例規定意旨無違，被告
    辦理相關案件，自得據之適用。
二、查本件原告以其因頭部外傷併顱內出血、右側鎖骨骨折、第
    4 及第5 頸椎間盤突出症致殘，檢據向被告申請殘廢給付。
    經被告審查，據所送國軍臺中總醫院94年7 月12日出具同日
    審定成殘之殘廢診斷書及調閱原告原應診之診療病歷資料送
    請被告特約專科醫師審查簽示意見略以︰「．．．經治療遺
    存右側上下肢輕度無力，肌力為4 ，本件日常生活可自理，
    病情病歷紀錄病況尚屬輕度，目前病況適用13等級。」據此
    ，被告乃核定按第13等級發給60日殘廢給付。原告不服，向
    勞保監理會申請審議，經該會將相關資料送請其特約專科醫
    師審查略以：「．．．同意原認定之醫理專業意見，陳君經
    治療遺存右側上下肢輕度無力，肌力為4 ，日常生活可自理
    ，據病情病歷紀錄，病況尚屬輕度，目前病況適用第9 項第
    13級。故原認定為洽當合理，應維持原議。」等語，乃審定
    申請審議駁回。此有被告及勞保監理會歷次專科醫師審查意
    見表附原處分卷、審定卷可稽。據上，本件業經被告及勞保
    監理會之專業醫師歷經2 次審查，均認原告之殘廢程度符合
    殘廢給付標準表第9 項第13等級，因此被告按該等級發給殘
    廢給付。揆諸首揭規定，依法並無不合。
三、雖原告認其依國軍臺中總醫院出具之殘廢診斷證明書及原告
    已成肢障，領有中華民國身心障礙手冊，可認原告終身祇能
    從事輕便工作，符合勞保殘廢給付標準表第8 項規定第7 等
    級，給付標準440 日云云。
四、惟查勞工保險殘廢給付標準表之立法結構原係以「身體障害
    之狀態」即所遺障害之程度為評價且為殘廢等級區分之基準
    ，於「精神、神經障害等級」之審定基本原則，須將症狀綜
    合衡量，並應綜合其病灶症狀，對於永久喪失勞動能力與影
    響日常生活或社會生活活動狀態及需他人扶助情形，綜合審
    定其等級，其障害部分不得分開論斷。至是否符合勞工保險
    殘廢給付標準表「精神、神經」障害系列規定之給付標準，
    事涉專業醫理判斷，非僅憑原告片面之非專業性主張即可作
    為認定殘廢等級之相關論據。再殘廢診斷書記載之殘廢程度
    ，係出具醫師之個人判斷意見，被告就被保險人之殘廢程度
    ，應本於職權範圍內依法認定事實，非全依據出具診斷書醫
    師之判定，亦非得由申請人主觀認定。
五、查本案原告身體障害之狀態，國軍臺中總醫院醫師診斷其傷
    病名稱為「頭部外傷併顱內出血、右鎖骨骨折、第4 及第5
    頸椎間盤突出症」；殘廢部位為「頭、頸椎」；其神經障害
    如下：意識狀態「正常」；呼吸狀態「呼吸正常」；肌力程
    度：左側上、下肢均為5 分，右側上、下肢均為4 分；行動
    能力「需扶杖行走（單杖）」；臥床狀態「起臥正常」；工
    作能力「終身僅可從事輕便工作」；攝食狀態：「自行進食
    」；大小便及沐浴更衣情形「可自理」；言語狀態「正常」
    等情，有勞工保險殘廢診斷書1 份附原處分卷可稽，則按前
    述審定之基本原則，原告所患既因中樞神經障害所致，應綜
    合原告病灶症狀，對於永久喪失勞動能力與影響日常生活或
    社會生活活動狀態及需他人扶助之情況定其等級，其障害部
    分不得分開論斷。是依原告上揭病症觀之，原告因頭部外傷
    併顱內出血、右鎖骨骨折、第4 及第5 頸椎間盤突出症，其
    僅右側上、下肢輕度無力，肌力為4 ，依被告及勞保監理會
    特約醫師見解，認原告經治療遺存右側上下肢輕度無力，肌
    力為4 ，日常生活可自理，據病情病歷紀錄，病況尚屬輕度
    ，目前病況適用第9 項第13級。被告經綜合審定認原告符合
    勞工保險殘廢給付標準表第9 項第13等級，發給60日殘廢給
    付，核與上開審定標準並無不合。原告認其殘廢等級應符合
    第8 項第7 等級440 日之殘廢給付云云，惟原告左側上、下
    肢及左、右側肢體各關節活動均為正常，僅右側上、下肢肌
    力為4 ，略低於正常，已如前述，自難認其殘廢程度已符合
    第7 等級所規定之精神及身體之勞動能力較一般顯明低下之
    殘廢給付標準。原告主觀認定精神及身體之勞動能力較一般
    顯明低下，終身祇能從事輕便工作云云，應係對首揭規定有
    所誤解，且原告於本院審理中，復就上開主張，未提出有利
    證據以實其說，故其此項主張，難予採信。
六、按行政程序法第36條及第41條第1 項分別規定：「行政機關
    應依職權調查證據，不受當事人主張之拘束，對當事人有利
    及不利事項一律注意。」、「行政機關得選定適當之人為鑑
    定。」查被告係勞工保險之保險人，於當事人向其提出勞工
    保險各項給付申請時，被告須開始行政程序，並有上揭依職
    權調查證據之義務，且於遇有醫理上之諸疑義時，得以具有
    專業知識之第三人即專科醫師，於行政程序中陳述關於特別
    法規或經驗定則之意見，而以其陳述，為證據之用。是被告
    於行政程序中將有待進一步調查之案件，請其特約專科醫師
    陳述醫學上之意見，以提供醫理見解，係借助其專業意見，
    作為審核給付之參考，於法尚無不合。復查，被保險人之殘
    廢症狀程度常涉醫學專業判斷，非被告之一般行政人員所能
    逕行認定，故被告於審核保險給付案件時，除以被保險人或
    受益人檢附之資料、診斷書等書面資料予以審核外，如有必
    要，亦須另外徵詢專科醫師意見或實地派員訪查瞭解實情等
    ，此觀勞工保險局組織條例第11條第2 項規定，被告得視業
    務需要聘用兼任醫師12人至20人，及勞工保險條例第28條、
    第56條及同條例施行細則第76條規定保險人（即被告）為審
    核保險給付，得調查有關之文件、得另行指定醫院或醫師複
    檢等規定自明，如被告僅能依被保險人所檢附之殘廢診斷書
    所載內容審查，則上開規定將形同具文，亦有損被告審核之
    權限。且依上揭行政院衛生署89年3 月17日衛署醫字第8901
    31 19 號函釋可知，殘廢給付之核付與否，雖以專門醫師診
    斷證明為依據，然審查核定權仍在被告，如其審查無任何違
    法之處，自應予以尊重。
七、至原告主張其領有輕度肢障手冊，固據其提出中華民國身心
    障礙手冊影本1 紙附卷可參，然按勞工保險條例雖係為保障
    勞工生活，促進社會安全所制定，惟其殘廢給付之申請，仍
    應就其所患是否符合勞工保險條例及勞工保險殘廢給付標準
    表之規定為審查依據；而身心障礙手冊之核發則係基於身心
    障礙者保護法之規定，於個人因生理或心理因素致其參與社
    會及從事生產活動功能受到限制或無法發揮，經鑑定符合主
    管機關所定之等級特定障害項目而由直轄市政府或縣市政府
    所核發，其核發標準與勞工保險殘廢給付之核發標準不同，
    其法令依據亦不相同，自不得逕予援引適用，原告以其領有
    身心障礙者輕度肢障手冊，認被告應依勞工保險殘廢給付標
    準表第8項給付原告第7 等級，顯誤解法令所致。
八、末查，按勞工保險條例第1 條固揭示該條例制定之目的在於
    「保障勞工生活，促進社會安全」，然勞保究其性質仍係保
    險制度之一種，是被保險人請領各種給付，均仍須符合各該
    法定事由及要件。又本件審酌依據乃如上所述，乃依原告提
    出之申請資料連同殘廢診斷書及原告之病歷資料等送請專業
    醫師審查予以判定，至原告之殘廢診斷書係判定資料之一種
    ，無從僅依該資料即為原告有利之認定，故被告核付原告請
    領殘廢給付之認定標準，仍應綜合被保險人相關資料，依法
    律規定予以判定之，此並無違反保障勞工生活之立法目的。
九、綜上所述，原告之主張，並無可採。原處分認原告所患符合
    勞工保險條例第53條附表即勞工保險殘廢給付標準表第9 項
    第13等級，乃核定發給60日普通疾病殘廢給付，否准原告其
    餘殘廢給付之申請，認事用法，均無違誤，審議審定及訴願
    決定予以維持，亦無不合，原告訴請如聲明所示，為無理由
    ，應予駁回。惟若原告嗣後身體遺存障害程度有加重情形至
    符合殘廢給付標準表規定之請領標準時，自可再依法重新提
    出申請，併此敘明。
據上論結，本件原告之訴為無理由，爰依行政訴訟法第218 條、
第98條第3 項前段、民事訴訟法第385 條第1 項前段，判決如主
文。
中    華    民    國    95    年    11    月    30    日
                       第三庭審判長法  官  姜素娥
                                   法  官  吳東都
                                   法  官  陳秀
上為正本係照原本作成。
如不服本判決，應於送達後20日內，向本院提出上訴狀並表明上
訴理由，如於本判決宣示後送達前提起上訴者，應於判決送達後
20日內補提上訴理由書（須按他造人數附繕本）。
中    華    民    國    95    年    11    月    30    日
                                   書記官  楊子鋒


司法院資訊處製作；財團法人民間司法改革基金會備份。
